【裁判字號】    88,簡上,226
【裁判日期】    890118
【裁判案由】    給付工程款
【裁判全文】
臺灣板橋地方法院民事判決  八十八年度簡上字第二二六號
    上  訴  人  長堤營造有限公司
    法定代理人  乙○○
    訴訟代理人  吳國輝律師
    被上訴人    荃亞企業有限公司  設高雄市○○○路一一０號九樓之六
    法定代理人  甲○○        .
右當事人間請求給付工程款事件，上訴人對於中華民國八十八年五月十一日本院板橋
簡易庭所為第一審判決（八十八年度板簡字第一四四號），提起上訴，本院判決如左
：
    主      文
上訴駁回。
第二審訴訟費用由上訴人負擔。
    事      實
甲、上訴人方面：
一、聲明：求為判決
  (一)原判決廢棄。
  (二)右廢棄部分，被上訴人於第一審之訴駁回。
  (三)訴訟費用由被上訴人負擔。
二、陳述：除引用原判決之記載外，補稱：
  (一)本件上訴人並非被上訴人請求工程款之對象及義務人：
      查本件系爭工程係由訴外人得福營造有限公司（下稱得福公司）向台北縣新店
      市北新國小(下稱北新國小)標得，雖過程中由上訴人代理得福公司與被上訴人
      接洽，但系爭工程之權利義務卻直接適用於被上訴人與得福公司間，此查被上
      訴人係直接以發票向得福請款之事實足證，故被上訴人以本件訴訟向上訴人請
      款給付貨款，顯屬錯誤。
  (二)原審判決以「該（經濟部商品檢驗）局(下稱商檢局)檢驗方法與合約圖說規定
      不同，且受潮後含水量也會影響檢驗數據，故該項檢驗報告僅供參考，．．」
      ，並進而認定經濟部商品檢驗基財試驗不符合，並非系爭工程本身之瑕疵。惟
      查，合約圖說所載之「廁所明架無塵防潮玻纖天花板」規格，經查屬獨家代理
      ，故涉及有無綁標並經載明於開標前宣告事項，且該合約圖說規定之檢驗方法
      ，既係以符合中國國家標準為判定標準，該項系爭材質，根本不符合合約圖說
      規格標準，故上訴人主張材質檢驗不合格，顯屬正確。殊不料，原審竟採已涉
      及綁標之利害關係人即劉漢卿建築師之查核結果，仍認系爭材料符合契約，顯
      有違誤。
  (三)本件工程「明架無塵防潮玻纖天花板」，經業主北新國小認為材質有問題，而
      要求以商檢局檢驗之結果，來認定材質是否符合，並要求得福公司切結若材質
      經檢驗不符合規格，應予改正，此並有北新國小要求得福公司出具之切結書為
      證，後經採樣送經濟部商檢局檢驗，檢驗結果為不符合，此亦有經濟部商品檢
      驗之委託試驗報告為證，則依檢驗報告之結果及切結書之內容，可證被上訴人
      施作之材質不符合規格而需拆除重做，而北新國小亦除要求重做外，亦依北新
      國小與得福公司承攬契約加罰遲延工期之款項，而此皆亦可證被上訴人須重做
      ，且不得認為施作完成，而且被上訴人亦因其違約而需賠償上訴人被罰款所生
      之損害，現既未見被上訴人依合約提供符合規格之材料施作完成，自不得請求
      工程款。
  (四)本件北新國小雖已先將本件廁所防潮無塵玻纖天花板工程之款項預先撥付給得
      福公司，但同時要求得福公司書立切結書，要求將該工程天花板取樣送商檢局
      檢驗，其材料若有不符應負責改正，而後得福公司始協同北新國小校方及建築
      師將系爭工程採樣送商檢局檢驗，以釐清材質是否符合及該工程要否改正之爭
      議，得福公司並因而多支出檢驗費新台幣(下同)一萬四千五百七十元。試問，
      若非校方要求，且事關責任歸屬，得福公司何必多支出一萬四千五百七十元之
      檢驗費開銷？現商檢局檢驗報告結論為不符合，則被上訴人自應負改正材質之
      責，而得福公司於工程材質未符合規定前，亦自得拒絕付款。殊不料，原審未
      深究本件何以送檢驗及是否應負改正之責之爭點所在，即逕以北新國小已先給
      付該工程款項予得福公司為由，判令上訴人應付款，實令上訴人深感莫明。
  (五)原審另認定商檢局檢驗方法與合約圖不同；又認定該工程受潮後之含水量也會
      影響檢驗數據，惟查：
    １本件商檢局所試驗之項目為耐燃性試驗（耐燃一級），雖商檢局之報告書備考
      上記載參照ＣＮＳ１０９９５試驗，惟參照經濟部中央標準局印行之中國國家
      標準總號１０９９５號檢驗法中，清楚載明耐燃性之試驗係依照ＣＮＳ６５３
      ２之規定，故商檢局之檢驗方法實與合約圖說規定相符。
    ２至本件材質於校方、建築師、得福公司摘取試驗樣本時是否摘取不合格之已受
      潮之樣本及樣本受潮後是否會受影響檢驗數據，均是屬專業檢驗機關之專業範
      疇，現商檢局之試驗報告中並未提及樣本受潮或將影響試驗結果之字句，原審
      竟逕依建築師之主觀臆測，即否採職司國家標準測試職責之商檢局之試驗報告
      ，實有採證上之違誤。
  (六)至於建築師片面主張商檢局報告、檢驗過程、內容有瑕疵之部分，查業主北新
      國小係約定以商檢局報告作為認定材質不符之標準，而材質是否符合標準事涉
      專業鑑定並屬國家機關商檢局所管轄之職掌，豈能由不具鑑定專業人之建築師
      輕言推翻國家鑑定機關之檢驗報告，且契約當事人既約定以商檢局之檢驗結果
      為標準，即具有其拘束力，又豈能在契約當事人未協議出最後處理方式前，由
      一個非當事人之建築師片面否定已具拘束力之商檢局認定之結果。
  (七)基上所述，則在被上訴人未依約提供符合規定材料之材料重做施作完成前，被
      上訴人不得主張已依約施作完成。另被上訴人提供以前材料經認定符合之各項
      資料，並不足以說明被上訴人於本件工程確已提供符合規格之產品，反而依商
      檢局報告，可看出其提供之規格不符。
  (八)本件被上訴人雖於庭上陳稱，其產品早先即經過內政部核可，故系爭工程品質
      並無問題。惟查，即便被上訴人曾將其進口之產品擇優送請內政部認可使用，
      惟亦不能因此即確保被上訴人在具體工程施作時並無偷工減料或選擇材料較劣
      之商品以濫竽充數之情形。現本件工程，經得福公司、建築師及校方三方議定
      以國家商檢局之測驗報告為認定本件工程是否合格之標準，後並經三方會同就
      本件具體工程採樣送驗，且得出測驗結果為不合格，則訴外人得福公司或上訴
      人豈能於此情況下即付款予被上訴人。
  (九)民法第四百九十條規定：「稱承攬者，謂當事人約定，一方為他方完成一定之
      工作，他方俟工作完成，給付報酬之契約」。則查：被上訴人既主張承攬系爭
      工程，則於業主（即北新國小）及建築師等作為認定標準之商檢局試驗報告結
      果為不符合，且訴外人得福公司或上訴人亦未與上訴人驗收通過之情形下，被
      上訴人即率爾為請求給付工程款，豈有理由？而原審不查本件之爭點，率爾即
      為應給付工程款之判決，亦顯屬違誤。
三、證據：除援用第一審提出之證據外，另提出被上訴人公司請款單發票影本兩張、
    國家檢驗標準乙份、切結書影本乙份、檢驗費收據影本乙份、商檢局試驗報告乙
    份為證，並請求訊問證人劉漢卿建築師、北新國小校長王楚川。
乙、被上訴人方面：
一、聲明：求為判決
  (一)駁回上訴。
  (二)訴訟費用由上訴人負擔。
二、陳述：除引用原判決之記載外，補稱：
  (一)系爭契約是與上訴人訂立，並由上訴人法定代理人親自簽名蓋章，兩造確有承
      攬系爭工程之合意。本件工程之統一發票抬頭雖係指名得福公司，但是因上訴
      人要求而開立，並持以向上訴人請款，上訴人並據以簽發支票以為給付承攬報
      酬，有上訴人所簽發並已兌現之支票可稽，並非如上訴人所言係直接向得福公
      司請款，上訴人所言，自不足採。雖然承攬契約書蓋有得福公司之統一發票章
      ，然此僅因上訴人要求被上訴人應將統一發票抬頭開立為得福公司，為便利被
      上訴人作業所致。且綜觀承攬契約，並無隻字片語提及上訴人係代理得福公司
      ，上訴人所言，顯無理由。再者，得福公司與上訴人間係承攬或所謂「借牌」
      關係，應與被上訴人無涉。
  (二)被上訴人確有按圖施工，也了解所約定的材質，上訴人所給的圖面中有載明，
      送請檢驗的材料如何取樣並不清楚，但是送請檢驗的材料確實已經受潮過，被
      上訴人已依約完工，得福公司也已向北新國小領取該筆款項。
三、證據：援用第一審提出之證據外，另提出支票影本一紙為證。
      理    由
壹、程序部分：
    按兩造於承攬契約書中合意約定以乙方即本件被上訴人所在地之法院（臺灣高雄
    地方法院）為管轄法院，惟上訴人於原審審理時，並未表示異議，而為本案辯論
    ，嗣於本院審理時，上訴人之訴訟代理人亦未表示異議，而於八十八年十二月七
    日言詞辯論期日已為本案辯論，依民事訴訟法第一百九十七條第一項但書規定，
    應認上訴人之責問權已經喪失，故上訴人嗣後再主張本件應由臺灣高雄地方法院
    管轄云云，顯無理由。
貳、實體部分：
一、本件被上訴人起訴主張：被上訴人於民國（下同）八十七年一月十三日，承攬上
    訴人所定作、於台北縣新店市北新國小之天花板材工程，預定報酬為五十六萬七
    千元（含稅、採實作實算），並約定上訴人應於訂約時給付總報酬百分之三十，
    全部按裝完畢後應給付總報酬百分之六十五，按裝完成驗收，再給付總報酬百分
    之五，而上訴人已給付定金十七萬元。嗣被上訴人於八十七年三月十日依約完成
    工作，實作金額為五十一萬一千五百六十元，扣除溢付定金一萬六千五百三十二
    元後，按裝款為總金額百分之六十五即三十一萬五千八百八十二元，惟上訴人竟
    拒不給付，為此本於民法第五百零五條第一項規定，提起本訴。上訴人則辯稱：
    被上訴人施作工程有瑕疵，未依合約提供符合規格之材料施作完成，事後材質經
    檢驗不合格，也未見被上訴人改善，故不願付款，且上訴人並非被上訴人請求工
    程款之對象及義務人等語置辯。
二、查被上訴人主張兩造於八十七年一月十三日訂約，由被上訴人承攬上訴人所定作
    、位於台北縣新店市北新國小之天花板材工程，預定報酬為五十六萬七千元，並
    約定於訂約時給付總報酬百分之三十，全部按裝完畢後給付總報酬百分之六十五
    ，按裝完成驗收，再給付總報酬百分之五，而上訴人已給付定金十七萬元。嗣被
    上訴人於八十七年三月十日完成工作，實作金額為五十一萬一千五百六十元，扣
    除溢付定金一萬六千五百三十二元後，按裝款為總金額百分之六十五即三十一萬
    五千八百八十二元，上訴人竟拒不給付等事實，業據其提出合約書、統一發票、
    劉漢卿建築師事務所函影本各一份為證，且為上訴人所不爭執，自應信為真實。
三、上訴人雖抗辯其並非被上訴人請求工程款之對象及義務人云云。惟查：
  (一)被上訴人所承攬系爭北新國小八十七年度教育部整建國民中小學教育設施計畫
      –校舍整建工程中，關於廁所防潮無塵玻纖天花板工程，係由訴外人得福公司
      向北新國小承攬，再由上訴人次承攬，上訴人再與被上訴人於八十七年一月十
      三日訂立本件承攬契約，並約定付款方法，有契約書附卷可稽，且為上訴人所
      不爭執，故上訴人依約即有給付工程款之義務。
  (二)上訴人雖提出被上訴人所開立、以得福公司為買受人之統一發票為證，主張其
      僅是代理得福公司與被上訴人接洽，系爭工程之權利義務應直接適用於被上訴
      人與得福公司間云云。惟上訴人主張代理得福公司簽約一節，並未舉證證明；
      且被上訴人抗辯其以得福公司為統一發票之買受人，係上訴人所要求等情，亦
      屬工程界之慣例；再參以前述系爭承攬契約之直接當事人為兩造，上訴人亦已
      給付部分之工程款，有被上訴人提出之支票一紙可稽，即應認定上訴人為被上
      訴人請求工程款之對象及義務人無疑。
四、上訴人雖又辯稱被上訴人施作工程有瑕疵，未依合約提供符合規格之材料施作完
      成，事後材質經檢驗不合格，也未見被上訴人改善云云，並提出商檢局委託試
      驗報告影本一份為證。惟查：
  (一)該工程樣本及材質檢驗報告經系爭工程監造人即證人劉漢卿建築師查核結果，
      均符合工程合約內圖說之規定，建築師並同意施作，且施作後亦經該建築師現
      場驗收完畢，並由北新國小給付該工程款項予訴外人得福公司等情，業經證人
      劉漢卿建築師到庭結證屬實，並有北新國小轉呈劉漢卿建築師事務所函附歐斯
      壯玻璃纖維板耐燃試驗報告、工程請款單、工程估驗單等件附卷可稽。
  (二)又系爭工程估驗後，因得福公司未先將水路（給排水管）檢修及整理在先，造
      成水路（給排水管）漏水，天花板直接接觸污水而破壞，北新國小乃進行現場
      抽驗，並送經濟部商品檢驗局檢驗，以查核所有材質是否完全符合規定，但因
      該局檢驗方法與合約圖說規定不同，且受潮後含水量也會影響檢驗數據，故該
      項檢驗報告僅供參考，並不列入驗收依據，亦不影響得福公司之領款一節，亦
      有前述劉漢卿建築師事務所函附歐斯壯玻璃纖維板耐燃試驗報告可稽。
  (三)上訴人雖主張係劉漢卿建築師片面主張商檢局報告、檢驗過程及內容有瑕疵，
      不足採信云云。惟證人劉漢卿建築師係到庭證稱：「商品檢驗局的方法與ＣＮ
      Ｓ６５３２所載的方法不一樣，試體數量應為三個，但本件只送一個試體，取
      樣的樣品也有受潮，受潮原因是廁所本身濕氣重，且水管漏水，檢驗方法必須
      讓樣品風乾一個月以上，商檢局沒有符合規定」等語，而依卷附且為上訴人不
      爭執之ＣＮＳ６５３２檢驗方法亦明載，「試體製備後，須置放於通風良好之
      室內一個月以上，．．．」，但依上訴人所提出之檢驗報告所載，得福公司於
      八十七年四月十八日將試體送請檢驗，商檢局於同年月三十日即已完成檢驗，
      時間顯然未滿一個月，故證人劉漢卿建築師上述證詞並非無據，應予採信。
  (四)又上訴人於原審自陳被上訴人只負責天花板工程，管路工程由其他人負責，有
      原審八十八年四月二十七日言詞辯論筆錄可憑，足證上訴人所指稱之瑕疵，係
      因其他相關管路工程有瑕疵導致漏水，而破壞系爭天花板，致商檢局基材試驗
      不符合，並非系爭工程本身之瑕疵。是上訴人所辯各節，均不足採。
五、綜上所述，本件兩造間既訂有系爭承攬契約存在，上訴人已依工程合約內圖說之
    規定施作完畢，並經工程監造人劉漢卿建築師現場驗收完畢，上訴人亦已給部分
    工程款項予被上訴人，故被上訴人依據民法第五百零五條第一項規定，請求上訴
    人給付三十一萬五千八百八十二元及自支付命令送達翌日即八十七年七月三十日
    起至清償日止，按年息百分之五計算之利息，為有理由，應予准許。原審為上訴
    人敗訴之判決，依法並無不合。上訴人仍執陳詞，指摘原判決不當，求予廢棄，
    為無理由，自應駁回其上訴。
六、本件事證已臻明確，兩造其餘主張陳述及證據，於判決結果尚不生影響，遂毋庸
    一一論列，併此敘明。
七、據上論結：本件上訴為無理由，依民事訴訟法第四百三十六條之一第三項、第四
    百四十九條第一項、第四百五十四條、第七十八條，判決如主文。
中      華      民      國    八十九    年      一      月     十八     日
                                      臺灣板橋地方法院民事第二庭
~B審判長法  官  吳慧娟
~B      法  官  戴嘉清
~B      法  官  劉以全
右為正本係照原本作成。
本件不得上訴。
中      華      民      國    八十九    年      一      月     二十     日
~B書記官  王麗珍


司法院資訊處製作；財團法人民間司法改革基金會備份。
